【裁判字號】    96,簡上,156
【裁判日期】    970616
【裁判案由】    詐欺
【裁判全文】
臺灣新竹地方法院刑事判決             96年度簡上字第156號
上  訴  人
即  被  告  丙○○
上列上訴人因詐欺案件，不服本院新竹簡易庭於中華民國九十六
年六月二十九日所為之九十六年度竹簡字第八六０號第一審簡易
判決（聲請簡易判決處刑案號：臺灣新竹地方法院檢察署九十六
年度偵緝字第四二七號），而提起上訴，檢察官並移送併案審理
（九十六年度偵字第四二九九號），本院管轄第二審之合議庭判
決如下：
    主  文
原判決撤銷。
丙○○犯幫助詐欺取財罪，處有期徒刑肆月，如易科罰金，以新
臺幣壹仟元折算壹日，減為有期徒刑貳月，如易科罰金，以新臺
幣壹仟元折算壹日。
    事實及理由
壹、犯罪事實：
一、丙○○知悉邇來詐騙歪風猖狂，詐騙集團多利用他人所申辦
    之金融機構帳戶，誘使民眾將現金轉入該集團所使用之人頭
    帳戶後，再層層轉領以逃避追緝，故其可預見將自己之金融
    帳戶提供予他人使用，可能成為詐騙集團使用之犯罪工具，
    竟因同事張惠慧（由檢察官另行偵辦中）告知交付金融機關
    之存摺、提款卡及密碼，即可取得每月新臺幣（下同）二千
    元之報酬，為貪圖取得該筆報酬，即基於幫助他人詐欺取財
    之不確定故意，於民國九十五年九月間某日，在桃園縣楊梅
    鎮楊梅火車站前廣場，將其所有之中國國際商業銀行（於九
    十五年八月二十一日更名為兆豐國際商業銀行，下稱兆豐商
    銀）北新竹分行帳號00000000000號及新竹國際
    商業銀行（下稱新竹商銀）新竹分行帳號00000000
    000號之存摺、提款卡、密碼一起交付予張惠慧轉予詐欺
    集團成員使用。
二、嗣該詐欺集團之某成員，基於意圖為自己不法所有之犯意：
（一）先以電腦程式監控某網拍賣家於雅虎奇摩拍賣網站上刊登
      拍賣七層鞋櫃之訊息，適有乙○○於九十五年九月二十日
      下午三時三十分許，在嘉義市○○路一五五號七樓之一住
      處上網，瀏覽上開拍賣訊息，對上開七層鞋櫃出價競標並
      得標後，詐欺集團成員即假冒雅虎奇摩拍賣網站寄發得標
      電子郵件，並於信件上要求乙○○匯款至丙○○上開兆豐
      商銀帳號中，乙○○陷於錯誤，乃於同日下午三時五十八
      分許，至某郵局之自動櫃員機，以轉帳方式，匯款七百元
      至丙○○之上開兆豐商銀上開帳戶內。嗣真正網拍賣家寄
      發電子郵件予乙○○後，乙○○始察覺受騙，並報警循線
      查獲上情。
（二）於九十五年九月二十二日上午十時許，撥打電話與甲○○
      （甲○○嗣於九十五年十一月四日死亡）之母親王紀梅玉
      ，假冒係甲○○阿姨之媳婦「阿麗」訛稱：投資生意欠缺
      資金，導致甲○○之母親陷於錯誤，命甲○○於同日下午
      二時四十五分許，匯款三萬元至上開丙○○新竹商銀之帳
      戶，嗣甲○○察覺有異即致電「阿麗」查證，始悉受騙而
      報警查知上情。
三、案經乙○○、甲○○分別訴由嘉義市警察局及新竹市警察局
    第二分局報請臺灣新竹地方法院檢察署檢察官偵查後聲請簡
    易判決處刑及移送併案審理。
貳、認定犯罪事實所根據的證據及理由：
一、程序部分：按被告經合法傳喚，無正當理由不到庭者，得不
    待其陳述，逕行判決，刑事訴訟法第三百七十一條定有明文
    ，本院認被告丙○○經合法傳喚，無正當理由不到庭，爰不
    待其陳述逕行判決，合先敘明。
二、實體部分：
    被告丙○○未於本院審理時到庭應訊，據其於警詢、偵查及
    本院準備程序時均矢口否認有何幫助詐欺取財犯行，辯稱伊
    係將上開帳戶交由其同事張惠慧作為薪資轉帳之用云云，惟
    查：
（一）上揭二金融機構帳戶，乃被告分別親自向兆豐商銀及新竹
      商銀所申請開設，有兆豐商銀開戶基本資料（見嘉義市警
      察局刑案偵查卷宗【下稱警卷】第一一至一四頁）及新竹
      商銀開戶資料（見九十六年度偵字第一０八四號偵查卷宗
      【下稱一０八四偵卷】第二四頁）各乙份附卷可參，而告
      訴人乙○○係於九十五年九月二十日下午三時三十分許因
      受詐騙，而於同日下午三時五十八分許轉帳匯款七百元至
      被告所開設之上揭兆豐商銀帳戶內，惟其後於同日即遭提
      領等情，已經告訴人乙○○於警詢時指訴綦詳（見警卷第
      五至六頁），復有中華郵政公司自動櫃員機收據影本及被
      害報告單各乙紙（見警卷第七頁、第一八頁）；及告訴人
      甲○○係於九十五年九月二十二日上午十時因受詐騙，而
      於同日下午二時四十五分許匯款三萬元至被告上開新竹商
      銀帳號中等情，業經告訴人甲○○於警詢指訴綦詳（見一
      ０八四偵卷第六至七頁），復有郵政跨行匯款申請書、受
      理詐騙帳戶通報警示、詐騙電話斷話簡便格式表、內政部
      警政署反詐騙案件紀錄表、臺南縣警察局受理刑事案件報
      案三聯單及新竹商銀活期性存結清帳戶明細查詢資料各乙
      份（見一０八四卷第一九至二二頁、第三０頁），在卷足
      憑。足見前揭詐騙集團以上開詐術，致告訴人乙○○及甲○○均陷於錯誤，分別匯款至被告上揭二金融機構帳戶內
      等情，確屬事實。
（二）被告雖先於警詢中供稱：伊將上開帳戶交由其前女友張惠
      慧使用，張惠慧因銀行帳戶凍結，所以要求伊交付上開帳
      戶存摺、提款卡及密碼供薪資轉帳使用，並約定每月將提
      供二千元給伊，張惠慧並保證不會去做壞事云云（見警卷
      第二至三頁），然個人金融帳戶攸關個人信用之重要憑信
      ，若依被告所述張惠慧係為信用不佳之人，被告即不難預
      期張惠慧將帳戶用於非法用途，又被告稱張惠慧為其女友
      ，張惠慧向其借用係為薪資轉帳之用云云，若係為真，依
      其二人當時為男女朋友關係，又何須約定每月需支付二千
      元代價，且薪資轉帳借用一本即為已足，又何須一次借用
      二本，是被告所辯在在顯與常情有違，而不值採信。
（三）又被告後於偵查中辯稱：伊將上開帳戶交由其同事張惠慧
      使用，且伊確實從新聞、報紙上知悉臺灣詐騙集團猖狂，
      且於事後有聯絡張惠慧並向其詢問其將帳戶拿去何處，張
      惠慧表示已交由張女的朋友。經檢察官追問伊個人帳戶為
      何可以隨便交給別人？伊則答稱伊貪心想有二千元可拿等
      語（見九十六年度偵緝字第四二七號偵查卷第一四至一五
      頁），是被告既已從媒體知悉詐騙事件頻傳，且其帳戶已
      交由不知名人士使用，仍為貪取二千元之代價，而容任陌
      生人使用，應可認定被告對於將自己金融帳戶之存摺、提
      款卡、密碼提供予陌生人使用，將可能成為詐騙集團使用
      之犯罪工具，可以預見，其竟仍執意為之，顯有縱有人持
      上開物品為犯罪行為亦不違背其本意，其有幫助他人詐欺
      之不確定故意，堪予認定。
（四）綜上所述，本案事證已臻明確，被告所辯，顯係卸責之詞
      ，不足採信，被告犯行洵堪認定，應依法論科。
、撤銷改判之理由：
    原審對被告論罪科刑，固非無據，惟檢察官以九十六年度偵
    字第四二九九號所移送併案審理部分即犯罪事實二（一）部
    分，與原審所認定之事實有事實上一罪關係（如後述）及被
    告犯罪時間係在九十六年四月二十四日以前，所犯又非中華
    民國九十六年罪犯減刑條例第三條列舉不予減刑之罪名，原
    審未及審酌及適用中華民國九十六年罪犯減刑條例減輕其刑
    ，容有未洽，另被告所幫助之正犯係成立詐欺取財罪，而非
    連續詐欺取財罪，原審諭知被告犯幫助連續詐欺取財罪，亦
    有未洽，被告即上訴人以原審判決昧於事實，且任意推定犯
    罪事實，又對於被告之證據漏而不審，殊難甘服為由，提起
    上訴，固為無理由，惟原判決既有上開可議之處，仍屬無可
    維持，應由本院予以撤銷改判。
肆、自為判決之論罪科刑理由：
一、論罪：
（一）按幫助犯之成立，主觀上行為人須有幫助故意，客觀上須
      有幫助行為，亦即刑法上之幫助犯，係對於犯罪與正犯有
      共同之認識，而以幫助之意思，對於正犯資以助力，而未
      參與實施犯罪之行為者而言（最高法院七十五年度臺上字
      第一五０九號、八十四年度臺上字第五九九八號、第六四
      七五號、八十八年度臺上字第一二七０號判決均同此意旨
      ）。
（二）本件被告丙○○基於幫助他人詐欺取財之不確定故意，將
      其所有上開二銀行存摺、提款卡及密碼提供予詐騙集團成
      員使用，以利其詐騙他人匯入款項後自該帳戶提領花用，
      被告所為應僅止於幫助詐欺取財之故意，而為刑法詐欺罪
      構成要件以外之行為，復無證據證明被告有參與詐欺犯行
      之實施，應屬刑法第三十條之幫助犯。
（三）查本件被告係以一幫助詐欺取財行為，使詐欺集團成員得
      以分別詐騙乙○○、甲○○等人，致其等陷於錯誤，因而
      交付財物，其中被害人雖有二人，惟被告提供帳戶舉措僅
      有一次，應僅認構成一個幫助詐欺取財行為。核其所為係
      犯刑法第三百三十九條第一項、第三十條第一項前段之幫
      助詐欺取財罪。又被告係幫助他人犯罪，爰依刑法第三十
      條第二項之規定，按正犯之刑減輕之。
（四）併案部分為起訴效力所及：被告除交付新竹商銀帳戶之存
      摺、提款卡、密碼予詐騙集團而幫助詐欺告訴人甲○○（
      即犯罪事實二（一）所示部分），亦有交付兆豐商銀帳戶
      之存摺、提款卡、密碼，幫助詐騙集團詐取告訴人乙○○
      財物（即犯罪事實二（一）所示檢察官併案審理部分），
      業經認定如前，雖被告於警偵訊時供稱兆豐商銀之帳戶資
      料係在九十五年「八」月間交付予張惠慧，並表示詳細時
      間記不得（見警卷第二頁、九十六年度偵字第四二九九號
      偵查卷第四頁），然因被告在檢察官併案後即未再到庭而
      未能就此部分再予陳述，而被告就何以交付新竹商銀、兆
      豐商銀二個帳戶資料之原由均稱是因張惠慧帳戶不能使用
      需借用被告帳戶以供薪資轉帳，及交付帳戶資料之地點均
      係在楊梅火車站，堪認被告應係在九十五年九月間基於同
      一幫助詐欺取財犯意同時交付該二帳戶資料，是檢察官以
      被告係在九十五年九月間交付二帳戶資料，犯罪事實二（
      一）、（二）部分有事實上一罪之關係，而移送併案審理
      ，即屬有據，本院就犯罪事實二（一）自應併予審理。
二、科刑：爰審酌近年來詐騙集團使用人頭帳戶以作為收受不法
    所得款項之工具等案例層出不窮，報章雜誌亦多所報導，被
    告已知之甚詳，竟仍貪圖小利提供自己帳戶幫助詐騙集團對
    他人詐欺取財，助長犯罪集團惡行，增加被害人求償困難，
    對於社會秩序之擾亂不言而喻，並兼衡被告犯後否認犯行，
    態度不佳等一切情狀，量處如主文所示之刑，並諭知易科罰
    金之折算標準，以資懲儆。
三、減刑：查被告所犯本件幫助詐欺犯行之正犯犯罪時間為九十
    五年九月二十日及九月二十二日，係在九十六年四月二十四
    日以前，所犯又非中華民國九十六年罪犯減刑條例第三條列
    舉不予減刑之罪名，爰併依中華民國九十六年罪犯減刑條例
    第二條第一項第三款、第七條之規定於判決時同時諭知減其
    宣告刑期二分之一，同時再依上開宣告刑諭知易科罰金之折
    算標準為相同之諭知。
四、適用之法律：
（一）刑事訴訟法第四百五十五條之一第一項、第三項、第三百
      六十九條第一項前段、第三百六十四條、第三百七十一條
      、第二百九十九條第一項前段。
（二）刑法第三百九十九條第一項、第三十條第一項前段、第二
      項、第四十一條第一項前段。
（三）中華民國九十六年罪犯減刑條例第二條第一項第三款、第
      七條。
（四）刑法施行法第一條之一第一項、第二項前段。
本案經檢察官侯少卿到庭執行職務。
中    華    民    國    97    年    6     月    16    日
                  刑事第六庭審判長法    官  遲中慧
                                  法    官  魏瑞紅
                                  法    官  黃美盈
以上正本證明與原本無異。
不得上訴。
中    華    民    國    97    年    6     月    16    日
                                  書 記 官  吳美雲
附錄本案論罪科刑實體法條全文：
刑法第339 條第1 項：
意圖為自己或第三人不法之所有，以詐術使人將本人或第三人之
物交付者，處5 年以下有期徒刑、拘役或科或併科1,000 元以下
罰金。（罰金之貨幣單位改為新臺幣，並提高為30倍）
【刑法第30條：幫助他人實行犯罪行為者，為幫助犯。雖他人不
知幫助之情者，亦同。幫助犯之處罰，得按正犯之刑減輕之。】


司法院資訊處製作；財團法人民間司法改革基金會備份。
